臺灣高等法院臺南分院民事判決　99年度訴字第13號
原　　　告　邱　毅
訴訟代理人　柳聰賢　律師
複　代理人　湯寶凝　律師
被　　　告　黃永田
訴訟代理人　何朝棟　律師
上列當事人間因刑事妨害名譽附帶民事訴訟請求侵權行為損害賠
償事件，經刑事庭裁定移送前來（99年度附民字第44號），本院
於中華民國100年2月22日言詞辯論終結，判決如下：
    主      文
被告應給付原告新臺幣拾萬元，及自民國九十九年六月十五日
起至清償日止，按週年利率百分之五計算之利息。
原告其餘之訴及假執行之聲請均駁回。
訴訟費用由被告負擔百分之六，餘由原告負擔。
    事實及理由
一、原告起訴主張：被告係臺南市安南區扁友會會長，對伊之言
    論已素有不滿，復因參選臺南市安南區市議員，竟將其於民
    國（下同）97年12月15日在監察院前，強行摘取伊假髮之侵
    權照片，印製「黃永田強行摘取邱毅頭頂假髮之照片」及「
    臺南市安南區市議員候選人黃永田字樣」之競選名片（下稱
    系爭名片），於98年3、4月間在臺南市安南區予以散發，而
    以貶損伊名譽之手段為其選舉造勢，侵害伊之肖像權、隱私
    權及名譽權等人格法益，致伊全國性形象及身心受創甚深。
    被告嗣於98年6月8日接受中天新聞記者訪問時，復表示「邱
    毅的黑手伸入司法裡面、干涉司法。」等語，杜撰不實污衊
    內容戕害伊之名譽，致伊在社會上之評價受到更深之貶損侮
    辱。爰依民法第184條第1項前段、第195條第1項侵權行為之
    法律關係，起訴聲明求為判決：
    (一)被告應給付原告新臺幣（下同）500 萬元，及自起訴狀繕
      本送達翌日起至清償日止，按年息5％計算之利息。
    (二)准原告以現金或同額之臺灣銀行可轉讓定期存單供擔保，
      宣告假執行。
    (三)訴訟費用由被告負擔。
二、被告則以：伊未印製發送系爭名片，且個人外觀之美醜，與
    人格地位高低之評價無關，系爭名片並未侵害原告之名譽權
    ，況原告光頭外觀，已因其於96年4 月26日妨害公務案入獄
    前曝光，而無隱私可言。又伊接受中天新聞記者採訪時，雖
    曾言「邱毅的黑手伸入司法裡面、干涉司法。」云云；惟伊
    係隨記者問話，順口為主觀之價值判斷，公平合理提出評論
    意見，並非以損害原告名譽為唯一目的，況伊因發送系爭名
    片及接受訪問，業遭判處徒刑及登報道歉，已足回復原告名
    譽，原告再提起本件損害賠償之訴，有違損害賠償制度填補
    損害之意旨。縱伊應賠償損害，原告請求賠償金額亦偏高等
    語，資為抗辯。並答辯聲明求為判決：
    (一)原告之訴駁回。
    (二)訴訟費用由原告負擔。
    (三)如受不利判決准供擔保宣告免為假執行。
三、經查被告因上揭散發系爭名片，及接受中天新聞訪問發表言
    論之行為，業經本院刑庭分別以散布圖畫誹謗罪判處有期徒
    刑5 月，及誹謗罪判處有期徒刑3月，應執行有期徒刑6月確
    定，既有本院99年度上易字第343 號判決足稽，並經調閱該
    案全卷查核屬實，自堪信實。惟原告主張被告上揭散發名片
    ，及接受訪問發表言論之行為，侵害伊之人格權，伊得依法
    請求被告賠償精神慰撫金乙節，既為被告所否認，並以上揭
    情詞置辯。是本件所應審究者，厥為被告是否有為上揭散布
    系爭名片，及接受中天新聞記者訪問時，發表「邱毅的黑手
    伸入司法裡面、干涉司法。」等言論之行為？如有該行為係
    侵害原告何種權利？原告得請求賠償之精神慰撫金若干？各
    情。
四、被告確有散布系爭名片之行為，並因而侵害原告之名譽權、
    隱私權、及肖像權：
    (一)被告於臺南地檢署98年度他字第1455號案件檢察官偵訊時
      ，於98年6 月19日既已自陳：「（印有邱毅影像的名片你
      是否有發送出去？）沒有。（你沒有發送出去為何蘋果日
      報有該名片？）我猜想可能跟我自己印的第一批名片混在
      一起不小心發送出去。」（見該署98他1455卷第16、17頁
      ）。繼於98年8 月20日稱：「（葉水福印有你扯下邱毅假
      髮的名片，你發送幾張？）約20、30張，事後有人告知不
      能發送該名片時，我有去回收名片回來，但沒有全部回收
      。」（見同上卷第28頁）。98年10月20日復稱：「（你何
      時開始發送印有邱毅肖像的名片？）大概在98年3、4月間
      朋友拿來的，一開始只有發送給鄰居，之後我發現不對，
      人物影像印錯了，所以我有去收回，可能沒有完全收回來
      。」各等語（見同上卷第39頁），顯見被告確有散發系爭
      名片之事實無訛。被告對此在刑案審理時雖辯稱：「伊可
      能係將強行摘取邱毅頭頂假髮之名片，誤以為係另一規格
      之強行摘取類似邱毅男子頭頂假髮之名片而發放。」云云
      ；然查證人葉水福在偵查中既已證稱：「印製完畢就交給
      黃永田」等語（見同上卷第22頁），且被告於原審刑案審
      理時復稱：「一般名片一盒都是100 張」等語（見原審98
      年度易字第1714卷第68頁背面），亦足見證人葉水福於印
      製名片後即持交被告屬實。再參諸原審刑案審理時勘驗警
      方從臺南市○○區○○街66號2 樓客廳，扣案取出畫像為
      「黃永田手高舉持假髮，另邱毅著藍色外套，伸手摸住自
      己頭頂。」且其上印有「臺南市安南區市議員候選人黃永
      田、臺南市○○區○○街68 號、聯絡電話（06）0000000
      、手：0000000000」之名片5 盒結果，其各盒名片數量分
      別為：編號一，91張。編號二，71張。編號三，69張。編
      號四，69張。編號五，95張」等情，既亦有原審刑事庭勘
      驗筆錄在卷可佐（見同上卷第63頁背面）。益足見上揭扣
      案印有被告強行摘取原告頭頂假髮之名片，已各有數量減
      少之情形，而一般名片印製一盒為100 張，復有如上述，
      苟名片印製商交付印好之每盒名片不足100 張，以目視應
      可得知，是證人葉水福於領取印製好之名片，持交被告收
      受時，期間既未經手他人，且警方當時既僅扣得如上揭勘
      驗筆錄所載數量之名片，顯見被告確已有發放系爭名片之
      行為，否則何以各盒名片數量會有減少之情況。又觀諸上
      揭名片全幅版面，印有被告強行摘取原告頭頂假髮之照片
      ，其版面位置即佔該名片全幅幾達二分之一版面，任何人
      對於該名片一望即知該遭摘取頭頂假髮之人是否為原告本
      人，且依被告另辯：「伊於收下名片後，第二天拿出來看
      發現上面是邱毅。」等語（見同上卷68、69頁），益徵該
      名片上之人物是否為原告，極為容易辨明，而被告既自稱
      「已發送2、30 張」，豈會未看清名片上所印製之人為何
      人，況被告在刑案偵查中復另自稱：「他（證人葉水福）
      說印有邱毅照片比較逼真，當時聯合報記者有表示該畫面
      是他們的肖像權，如果我要用要跟他們買，我自己印的那
      個人像不是邱毅。」云云（見98年度他字第1455號卷第16
      頁），益見被告對於名片上遭強行摘取頭頂假髮之人為原
      告乙節，知之甚稔，不容被告事後飾詞卸責否認。
    (二)原告為維護其外觀身體特徵而配戴假髮，無意以光頭示人
      ，此乃為保護其個人隱私權之所為，他人本應予以絕對尊
      重，然被告明知於此，竟仍於上揭時地，向不特定多數人
      ，散發印有「黃永田強行摘取邱毅頭頂假髮之照片」之名
      片，致原告之光頭外觀容貌公示於眾，侵害原告之隱私權
      ，此已攸關原告之社會、外在名譽，而涉及對於社會一般
      人對於原告之人格價值評價，且從該名片印製之照片所示
      ，被告係在監察院前強行摘取原告頭頂假髮，斯時原告於
      突受驚嚇之際，旋高舉右手所持文件及左手試圖遮掩其遭
      強行摘取假髮之頭部，凸顯原告當時所受驚嚇及困窘之表
      情，客觀上已可使閱覽該名片內容之不特定人，就原告遭
      強行摘取頭頂假髮之特定具體事實有所認知，被告欲藉該
      散發系爭名片行為，達成使閱覽該名片者對於原告外觀容
      貌及驚嚇、困窘表情為訕笑之負面評價，此顯已非抽象的
      公然為謾罵或嘲弄堪以比擬，衡諸社會常情，實係就原告
      之人格所為侮辱嘲諷等貶抑之負面評價，並伴隨有對原告
      個人聲譽形象之貶損，顯達已毀損原告之名譽甚明。再佐
      以被告因該散布系爭名片之行為，亦經本院刑庭以散布圖
      畫誹謗罪，判處有期徒刑5 月確定，而有如上述。從而被
      告散布系爭名片之行為，顯已侵害原告之名譽權、隱私權
      、及其肖像權，洵堪認定。
五、被告接受中天新聞記者訪問時，確有發表「邱毅的黑手伸入
    司法裡面、干涉司法。」之不實言論，並因而侵害原告之名
    譽權：
    (一)被告固自承有於98年6月8日，在臺南市○○區○○街66號
      ，接受中天新聞記者採訪時，曾言「邱毅的黑手伸入司法
      裡面、干涉司法。」云云；惟否認有何誹謗情事，並辯稱
      係記者問伊是否會懷疑原告的黑手伸入司法，伊始順記者
      為主觀之價值判斷，公平合理提出評論意見，並非蓄意誹
      謗原告，且該新聞畫面經過剪接斷章取義，應無足取云云
      。然查原審刑案審理時勘驗中天新聞98年6月8日17時17分
      55秒起至18分35秒止之新聞畫面，顯示：被告於接受記者
      採訪時，口稱「判我5 個月不合情理啦，邱毅的黑手伸入
      司法裡面，這不對，是邱毅先說謊不對，公眾人物，他一
      個大立委，欺負我一個小老百姓，他公開12月3 日說頭髮
      是真的，還爆料向社會說謊，他說謊在先引起我無辜犯罪
      ，頭髮是他戴不好掉下來，就判我5 個月，假如其他動作
      不就判15年，這是邱毅的黑手伸入司法的判決，我一定上
      訴到底。」等語，既有該勘驗筆錄附卷為憑（見原審98年
      度易字第1714卷第63頁背面）。則依該新聞畫面，被告於
      面對採訪鏡頭既侃侃而談，且其受採訪時係就其另案之妨
      害自由案件，經臺灣臺北地方法院於98年6月8日以98年度
      易字第547號判決，對其判處有期徒刑5月，因心生不滿，
      而表示「頭髮是他戴不好掉下來，就判我5 個月，假如其
      他動作不就判15年，這是邱毅的黑手伸入司法的判決，我
      一定上訴到底。」等語，此一說話內容，前後語句連貫，
      意思均為表達對上揭妨害自由案件判決之不滿，並無被告
      所指「新聞報導係斷章取義」情形，且被告為智識健全之
      成年人，苟如所言係記者問伊是否會懷疑邱毅的黑手伸入
      司法，此乃涉及應以事實為基礎之言論，被告既無從證明
      原告確有「黑手伸入司法」之情事，卻為此等不實之陳述
      ，自非公平合理之價值評論；況再參諸被告於98年9月6日
      ，猶在臺南市麻豆區代天府舉辦之臺灣祈福晚會中，公開
      演說謂：「我當然就是看到阿扁被人欺負，我很不甘願，
      我當然要把邱毅頭髮扯下來…你看，（邱毅）就是專門在
      說謊話，伊說這樣要告我，啊本來已經把我判5 個月，現
      在不服還上訴，現在檢察官還給我改求刑6 年，扯一個頭
      就判6年，那如果這樣扯頭髮判6年，踹阿扁就要判無期徒
      刑…」等語（見本院附民卷第10、11頁），益足認被告對
      於原告心生不滿已久，上揭受訪所述言論，確係基於其個
      人自由意志下所為，而非受記者引導，或訪問經剪接而成
      。其主觀上應有對其所指摘或傳述之事，為不實之認識及
      誹謗意圖，灼然明甚。再佐以被告因該接受中天新聞記者
      訪問發表不實言論之行為，亦經本院刑庭以誹謗罪，判處
      有期徒刑3 月確定，而有如上述。從而被告接受記者訪問
      發表不實言論之行為，顯已侵害原告之名譽權，亦堪認定
      。
六、按因故意或過失，不法侵害他人之權利者，負損害賠償責任
    ；不法侵害他人之身體、健康、名譽、自由、信用、隱私、
    貞操，或不法侵害其他人格法益而情節重大者，被害人雖非
    財產上之損害，亦得請求賠償相當之金額，民法第184條第1
    項前段、第195條第1項前段，分別定有明文。又肖像為個人
    形象及個性之表現，屬重要人格法益之一種，是所謂「不法
    侵害其他人格法益」應包括肖像權在內，無庸置疑。且肖像
    權係個人對其肖像是否公開之自主權利，從而未經他人同意
    ，擅自使用他人照片之行為，自構成對肖像權之侵害。至於
    是否因而貶損他人在社會上之評價，乃是否另侵害名譽之問
    題，與肖像權之被侵害與否無關。又何謂情節重大，法無明
    文，實務上亦未有定論，判斷被侵害之肖像法益情節是否重
    大，宜從被害人是否為公眾人物、使用場合、使用目的等因
    素為綜合之考量，以定請求賠償相當之金額。次按隱私權，
    乃係不讓他人無端地干預其個人私的領域的權利，此種人格
    權，乃是在維護個人尊嚴、保障追求幸福所必要而不可或缺
    者。故不法侵害他人隱私權等人格利益而情節重大者，被害
    人雖非財產上之損害，亦得請求賠償相當之金額。本件被告
    散布印有其強行摘取原告頭頂假髮照片，致原告驚恐、困窘
    之系爭名片；又明知媒體報導對於一般民眾之影響深遠，在
    媒體前之發言更應謹慎為之，竟無相當合理依據即輕率為「
    邱毅黑手伸入司法」之不實言論；致侵害原告之名譽、隱私
    及肖像權，客觀上已達貶抑原告在社會上之評價，且其情節
    重大，原告為此依民法第184條第1項、第195條第1項侵權行
    為之法律關係，自得請求被告賠償精神慰藉金。雖被告散布
    印有其強行摘取原告頭頂假髮照片之系爭名片之行為，曾經
    原告以名譽受侵害聲請回復原狀為由，經臺北地院以98年度
    訴字第1340號判決被告應為登報道歉之適當處分，並經臺灣
    高等法院以99年度上字第723 號判決上訴駁回確定；惟因名
    譽權受侵害，依民法第195條第1項規定，被害人本即有賠償
    精神慰藉金及回復名譽適當處分之二種請求權，是該另案回
    復名譽適當處分之判決，尚無礙原告為本件精神慰藉金之請
    求。
七、又按慰藉金之賠償，以人格權遭受侵害，使精神上受有痛苦
    為必要，至其核給之標準，固與財產上損害之計算不同，惟
    非不可斟酌雙方身分、資力與加害程度，及其他各種情形核
    定相當之數額，最高法院著有51年臺上字第223 號判例在案
    。爰審酌原告為具高知名度之立法委員，有一定之社會地位
    及名望，及其98年度收入數百萬元，名下並有數筆不動產，
    而被告為一落選市議員，其98年度收入僅10餘萬元，名下亦
    僅投資兩公司，而有兩造之稅務電子閘門財產所得調件明細
    表在卷足憑，及被告所為侵權行為之方法，原告所受損害之
    程度，暨被告散布系爭名片之行為，亦已另為登報道歉而為
    回復名譽之適當處分在案等一切情狀，認原告請求賠償之精
    神慰藉金以30萬元，並加計法定遲延利息，應屬適當。逾此
    範圍之請求，則不應准許。
八、綜上所述，原告依侵權行為損害賠償之法律關係，請求被告
    賠償給付精神慰藉金30萬元，及自起訴狀繕本送達被告翌日
    ，即99年6月15日起至清償日止，按週年利率5％計算之利息
    ，為有理由，應予准許；逾此部分之請求，則屬無據，應予
    駁回。又原告雖聲請准供擔保宣告假執行，然因其勝訴所命
    給付部分僅30萬元，被告依法不得上訴，已無宣告假執行之
    必要。至原告其餘敗訴部分，因假執行之聲請已失所依據，
    亦應予駁回。
九、又本件事證已臻明確，兩造其餘主張陳述及攻擊防禦方法，
    核與判決之結果無涉，爰不逐一論述，併此敘明。
十、據上論結，本件原告之訴為一部有理由，一部無理由，應依
    民事訴訟法第79條，判決如主文。
中    華    民    國   100    年    3     月    4     日
                  民事第一庭    審判長法  官  丁振昌
                                      法  官  高明發
                                      法  官  林永茂
上為正本係照原本作成。
原告如不服本判決，應於收受送達後20日內向本院提出上訴書狀
，其未表明上訴理由者，應於提出上訴後20日內向本院補提出理
由書狀（均須按他造當事人之人數附繕本）上訴時應提出委任律
師或具有律師資格之人之委任狀；委任有律師資格者，另應附具
律師資格證書及釋明委任人與受任人有民事訴訟法第466條之1第
1項但書或第2項（詳附註）所定關係之釋明文書影本。如委任律
師提起上訴者，應一併繳納上訴審裁判費。
被告不得上訴。
中    華    民    國   100    年    3     月    4     日
                                      書記官  謝素嬿
【附註】
民事訴訟法第466條之1：
(1)對於第二審判決上訴，上訴人應委任律師為訴訟代理人。但上
  訴人或其法定代理人具有律師資格者，不在此限。
(2)上訴人之配偶、三親等內之血親、二親等內之姻親，或上訴人
  為法人、中央或地方機關時，其所屬專任人員具有律師資格並
  經法院認為適當者，亦得為第三審訴訟代理人。
民事訴訟法第466條之2第1項：
  上訴人無資力委任訴訟代理人者，得依訴訟救助之規定，聲請
  第三審法院為之選任律師為其訴訟代理人。